【裁判字號】    99,中簡,629
【裁判日期】    990225
【裁判案由】    詐欺
【裁判全文】
臺灣臺中地方法院刑事判決             99年度中簡字第629號
聲  請  人  臺灣臺中地方法院檢察署檢察官
被      告  乙○○
上列被告因詐欺案件，經檢察官聲請以簡易判決處刑（99年度偵
字第241 號），本院判決如下：
    主  文
乙○○幫助意圖為自己不法之所有，以詐術使人將本人之物交付
，累犯，處有期徒刑肆月，如易科罰金，以銀元佰元即新臺幣
玖佰元折算壹日。減為有期徒刑貳月，如易科罰金，以銀元佰
元即新臺幣玖佰元折算壹日。
    犯罪事實及理由
一、本件犯罪事實及證據，除犯罪事實部分第16至17行補充更正
    為「嗣該詐騙集團成員於不詳時間，分別撥打電話向丙○○
    、丁○○及甲○○等人誆稱」外，餘均引用檢察官聲請簡易
    判決處刑書之記載（如附件）。
二、被告行為後，刑法業於民國94年2 月2 日修正公布，於95年
    7 月1 日施行。按行為後法律有變更者，適用行為時之法律
    ，但行為後之法律有利於行為人者，適用最有利於行為人之
    法律，現行刑法第2 條第1 項訂有明文。此條規定乃與刑法
    第1 條罪刑法定主義契合，而貫徹法律禁止溯及既往原則，
    係規範行為後法律變更所生新舊法律比較適用之準據法，是
    刑法第2 條本身雖經修正，但刑法第2 條既屬適用法律之準
    據法，本身尚無比較新舊法之問題，應一律適用裁判時之現
    行刑法第2 條規定以決定適用之刑罰法律，先予辨明。又以
    本次刑法修正之比較新舊法，應就罪刑有關之共犯、未遂犯
    、想像競合犯、牽連犯、連續犯、結合犯，以及累犯加重、
    自首減輕暨其他法定加減原因( 如身分加減) 與加減例等一
    切情形，本於統一性及整體性原則，綜其全部罪刑之結果而
    為比較( 最高法院95年度第8 次刑事庭會議關於刑法94年修
    正施行後之法律比較適用決議參照) 。茲就本案罪刑涉及法
    律變更之部分，比較新、舊法如下：
    1.有關罰金刑部分：刑法第33條第5 款關於罰金刑之規定，
      由「罰金：銀元1 元以上」，修正為「罰金：新臺幣1,00
      0 元以上，以百元計算之」，本案被告所犯刑法第339 條
      第1 項、第30條第1 項幫助詐欺取財罪，有關罰金刑部分
      ，經比較新、舊法結果，修正後刑法第33條第5 款所定罰
      金之最低數額，較之修正前提高，自應適用被告行為時法
      即修正前刑法第33條第5 款之規定定其罰金部分之法定刑
      較有利於被告。
    2.按刑法施行法第1 條之1 之立法理由謂「刑法24年施行後
      ，為解決國民所得經濟水準已大幅提昇問題，有關罰金罰
      鍰倍數之調整及銀元與新臺幣之折算標準，訂有罰金罰鍰
      提高標準條例及現行法規所定貨幣單位折算新臺幣條例，
      除罰金以1 銀元折算3 元新臺幣外，並將72年6 月26日以
      前修正之刑法部分條文罰金數額提高為10倍，其後修正者
      則不再提高倍數，亦即刑法分則各罪罰金數額視為前開情
      形分別提高30倍或3 倍，考量新修正刑法施行後，不再適
      用現行法規所定貨幣單位折算新臺幣條例，為使罰金數額
      趨於一致，避免衍生新舊法比較適用問題，以緩和實務適
      用法律之衝擊，爰於不變動罰金數額之前提下，規定第2
      項如上」。是本案被告所犯幫助詐欺取財罪之法定刑罰金
      提高標準部分( 即罰金刑最高部分) ，逕依刑法施行法第
      1 條之1 第2 項規定，不生新舊法比較。
    3.有關幫助犯部分：修正前刑法第30條規定幫助他人犯罪者
      ，為從犯。雖他人不知幫助之情者，亦同。從犯之處罰，
      得按正犯之刑減輕之；修正後規定則為：幫助他人實行犯
      罪行為者，為幫助犯。雖他人不知幫助之情者，亦同。幫
      助犯之處罰，得按正犯之刑減輕之。揆諸本條修正理由係
      為確認幫助犯採共犯從屬性說之「限制從屬形式」，並避
      免「從犯」之不同解讀，而將「從犯」修正為「幫助犯」
      ，並明示幫助犯之成立，亦以被幫助者著手犯罪之實行，
      且具備違法性為必要，而將條文文字修正為「幫助他人實
      行犯罪行為者，為幫助犯」。觀諸修正前後幫助犯之規定
      ，僅有文字之修正，無關成立幫助犯內容之實質之變更，
      非屬科刑規範事項之變更，自非法律之變更，揆諸最高法
      院95年度第21次刑事庭會議決議意旨，應逕適用裁判時之
      刑法第30條第1 項、第2 項論擬。
    4.有關累犯部分：刑法第47條規定之累犯要件雖有修正，然
      其修正內容祇在排除「過失再犯有期徒刑以上之罪」之適
      用；至前案有期徒刑執行完畢以後，5 年以內，「故意再
      犯有期徒刑以上之罪」者，無論依修正前或修正後之法律
      規定，均應論以累犯，加重本刑至2 分之1 。茲「故意再
      犯有期徒刑以上之罪」者，無論在修法前、後之累犯成立
      要件暨法律效果既無二致，則其自非刑罰法律之變更，亦
      無新舊法律比較適用之問題。
    5.有關想像競合犯部分：刑法第55條關於想像競合犯之規定
      ，修正後於但書增訂想像競合從一重處斷時，不得科以較
      輕罪名所定最輕本刑以下之刑，惟此乃法理之明文化，非
      屬法律之變更，依最高法院95年第21次刑事庭庭務會議決
      議，並無刑法第2 條第1 項規定之適用，應適用裁判時法
      即刑法第55條前段論處。
    6.經綜合比較新、舊法之結果，除有關幫助犯、想像競合犯
      部分，非屬法律變更外，以被告行為時之修正前刑法較有
      利於被告，應依刑法第2 條第1 項前段，適用被告行為時
      之修正前刑法規定論處。
三、按刑法上之幫助犯，係對於犯罪與正犯有共同之認識，而以
    幫助之意思，對於正犯資以助力，而未參與實施犯罪之行為
    者而言，迭據最高法院著有75年度臺上字第1509號、84年度
    臺上字第5998號及88年度臺上字第1270號判決意旨可供參照
    。是以，如未參與實施犯罪構成要件之行為，且係出於幫助
    之意思提供助力，即屬幫助犯，而非共同正犯。本案被告乙
    ○○提供金融機構帳戶存摺、提款卡及密碼予真實姓名、年
    籍不詳之人使用，雖然使該人及所屬詐騙集團成員得共同基
    於詐欺取財之犯意，向被害人詐取財物，並以被告所提供之
    銀行帳戶供作指定匯款之帳戶，規避檢警機關之追緝，以遂
    行其詐欺取財之犯行，然被告單純提供帳戶供人使用之行為
    ，並不等同於向被害人施以欺罔之詐術行為，且亦無證據證
    明被告有參與詐欺取財犯行之構成要件行為，是被告提供帳
    戶存摺、提款卡及密碼供人使用之行為，對於該詐騙集團成
    員遂行詐欺取財犯行，資以助力，揆諸上開判決意旨，核被
    告所為，係犯刑法第30條第1 項前段、第339 條第1 項之幫
    助詐欺取財罪。又被告幫助他人犯前開詐欺取財罪，依刑法
    第30條第2 項之規定，按正犯之刑減輕之。被告以一幫助詐
    欺之行為幫助詐騙集團詐騙被害人丙○○、丁○○、甲○○
    得逞，係一行為觸犯數罪名之想像競合犯，應從一重論以一
    罪（丙○○遭詐騙之金額較多，情節較重）。被告有犯罪事
    實欄所載有期徒刑之執行紀錄，有臺灣高等法院被告前案紀
    錄表附卷可考，其於5 年以內，故意再犯本件有期徒刑以上
    之罪，應依修正前刑法第47條第1 項之規定，論以累犯，並
    加重其刑。並依法先加而後減之。爰審酌被告任意將金融機
    構帳戶交予他人使用，不顧該帳戶可能遭他人用以作為犯罪
    工具，逃避犯罪之查緝，嚴重破壞社會治安及有礙金融秩序
    ，助長犯罪歪風，並增加追緝犯罪及被害人尋求救濟之困難
    ，然被害人遭詐騙金額尚屬非鉅，且被告犯後坦承犯行，態
    度尚可，但迄未賠償被害人所受損害等一切情狀，量處有期
    徒刑4 月。又被告行為後，刑法第41條第1 項前段業經修正
    公布施行，修正前刑法第41條第1 項前段規定：「犯最重本
    刑為5 年以下有期徒刑以下之刑之罪，而受6 個月以下有期
    徒刑或拘役之宣告，因身體、教育、職業、家庭之關係或其
    他正當事由，執行顯有困難者，得以1 元以上3 元以下（按
    指銀元）折算1 日，易科罰金。」，而被告行為時之易科罰
    金折算標準，修正前罰金罰鍰提高標準條例第2 條前段（現
    已廢止）規定，就其原定數額提高為100 倍折算1 日，則本
    案被告行為時之易科罰金折算標準，應以銀元300 元折算1
    日，經折算為新臺幣後，應以新臺幣900 元折算為1 日。惟
    修正後之刑法第41條第1 項前段則規定：「犯最重本刑為5
    年以下有期徒刑以下之刑之罪，而受6 個月以下有期徒刑或
    拘役之宣告者，得以新臺幣1 千元、2 千元或3 千元折算1
    日，易科罰金。」，比較修正前後之易科罰金折算標準，以
    修正公布施行前之規定，較有利於被告；茲就被告所處之刑
    ，並依修正前刑法第41條第1 項前段規定，諭知易科罰金之
    折算標準（按易科罰金之折算標準係屬科刑規範事項，其折
    算標準於裁判時依刑法第2 條第1 項規定單獨自為比較，不
    列入與罪刑有關之本刑不能割裂適用之新舊法綜合比較，參
    照最高法院96年度台非字第58、85、234 號刑事判決）。又
    本案被告之犯罪時間以詐欺集團所為詐欺之時點為準，係在
    96年4 月24日以前，依中華民國九十六年罪犯減刑條例第2
    條第1 項第3 款、第7 條之規定，減輕其宣告刑之2 分之1
    ，為有期徒刑2 月，並諭知易科罰金之折算標準。
四、據上論斷，應依刑事訴訟法第449 條第1 項前段、第3 項、
    第454 條第2 項，刑法第2 條第1 項前段、第30條第1 項前
    段、第2 項、第339 條第1 項、第47條第1 項、第55條、修
    正前刑法第41條第1 項前段，刑法施行法第1 條之1 第1 項
    、第2 項前段，罰金罰鍰提高標準條例第2 條（廢止前），
    現行法規所定貨幣單位折算新臺幣條例第2 條，中華民國九
    十六年罪犯減刑條例第2 條第1 項第3 款、第7 條、第9 條
    ，逕以簡易判決如主文。
五、如不服本判決，應於收受送達後10日內向本院提出上訴書狀
    ，應敘述具體理由並附繕本。
中    華    民    國    99    年    2     月    25    日
                  臺中簡易庭  法  官   劉惠娟
上正本證明與原本無異。
中    華    民    國    99    年    2     月    25    日
                              書記官   童淑芬
附錄本判決論罪科刑之法條：
刑法第30條
幫助他人實行犯罪行為者，為幫助犯。雖他人不知幫助之情者，
亦同。
幫助犯之處罰，得按正犯之刑減輕之。
刑法第339條第1項
意圖為自己或第三人不法之所有，以詐術使人將本人或第三人之
物交付者，處5 年以下有期徒刑、拘役或科或併科1千 元以下罰
金。

司法院資訊處製作；財團法人民間司法改革基金會備份。
